【裁判字號】    97,重訴,303
【裁判日期】    980623
【裁判案由】    返還價金
【裁判全文】
臺灣士林地方法院民事判決             97年度重訴字第303號
原      告  乙○○○○○ ○○.
法定代理人  戊○○
原      告  甲○○○○○○ ○.
法定代理人  丙○○
前列二人共同
訴訟代理人  蔡世祺律師
            張晴玲律師
被      告  和椿科技股份有限公司
法定代理人  丁○○
訴訟代理人  胡盈州律師
            陳麗芬律師
上列當事人間請求返還價金事件，本院於中華民國98年6 月9 日
言詞辯論終結，判決如下：
    主  文
原告之訴及假執行之聲請均駁回。
訴訟費用新臺幣壹拾陸萬壹仟柒佰柒拾陸元由原告負擔。
    事  實  及  理  由
一、原告起訴主張：被告於民國96年2 月5 日與原告乙○○○○○ ○○○○○○○○○○○○○ ○○○○ ○○○ （下稱UNIKEN公司）就Koyo Interna
    tional Holding Corporation（下稱KI公司）股權轉讓事宜
    ，簽訂二份協議書，約定被告以每股金額美金0.5 元，特別
    股A 股數180,000 股；每股金額美金0.5 元，特別股B 股數
    360,000 股出售予原告UNIKEN公司，原告UNIKEN公司並已於
    96年2 月6 日匯款美金270,000 元予被告。被告於96年2 月
    5 日亦與原告甲○○○○○○ ○○○○○○○○○○○ ○○○○○○○ （下稱SARMOY
    A 公司）就KI公司股權轉讓事宜，簽訂二份協議書，約定被
    告以每股金額美金0.5 元，特別股A 股數180,000 股；每股
    金額美金0.5 元，特別股B 股數360,000 股出售予原告SARM
    OYA 公司，原告SARMOYA 公司並已於96年2 月8 日匯款美金
    270,000 元予被告。然被告法定代理人丁○○代表被告出售
    系爭股權於原告前，明知KI公司負責人蔡裕平，自成立該公
    司後，多年均未曾召開股東會，且股權之認購，未經法定程
    序並按持股比率認購，即由蔡裕平私自逕行依憑與投資者之
    關係（如親戚、好朋友），而決定認購該公司股票每股之金
    額及數量；又KI公司資金流向，蔡裕平亦多無法明確交代，
    致公司股權之爭議極大，且蔡裕平未經法律程序，處理KI公
    司與鴻洋生命科學股份有限公司（下稱鴻洋公司）股權交換
    事宜，又涉有諸多違法爭議，且內部帳務亦有諸多問題，無
    法提供合併報表，然被告法定代理人丁○○，不僅未誠實告
    知原告上開情事，竟仍利用其與蔡裕平之關係，由蔡裕平向
    不知情之庚○○轉向原告佯稱：「KI公司為從事癌症自體細
    胞研究之公司，該公司發展前景極佳，而和椿科技股份有限
    公司即將上市，為了避免所握有之KI公司股票，與公司投資
    項目不符，遭行政院金融監督管理委員會處罰或質疑，不得
    已願出售系爭股權予他人」云云；使原告陷於錯誤，以每股
    金額美金0.5 元顯不相當之高價，購買系爭股權，受有極大
    之財產上損害。原告得知上情後，即分別寄發律師函主張依
    民法第92條撤銷意思表示，並請求價金及利息之返還，然被
    告仍置之不理，爰提起本件訴訟，請求被告返還已給付之價
    金及利息等語。並聲明：(一)被告應給付原告UNIKEN公司美金
    270,000 元及自起訴狀繕本送達之翌日起至清償日止按年息
    5 ％計算之利息；被告應給付原告SARMOYA 公司美金270,00
    0 元，及自起訴狀繕本送達之翌日起至清償日止按年息5 ％
    計算之利息。(二)願供擔保請准宣告假執行。
二、被告則以：原告係通過其自己之友人庚○○進而與KI公司負
    責人蔡裕平逕行接洽相關交易細節而買受KI公司之股份，被
    告完全不認識庚○○，並無原告所指利用蔡裕平詐欺之行為
    ，被告雖出售KI公司之持股，但出售當時負責人丁○○先生
    及關係企業自潤元件工業股份有限公司仍分別持有KI公司之
    股份，豈有可能明知KI公司不佳刻意詐欺原告買受KI公司股
    份，而負責人自身及關係企業卻仍繼續持股？被告出售KI公
    司股份只有在簽約之際與原告接觸，其等於簽約前所獲悉之
    訊息及內容係透過何人得知，被告公司並不知悉，也未曾參
    與。又衡情公司企業在做商業投資時均會投入一定之經營團
    隊為評估審查，本件原告於投資前經過相當時日之慎重審查
    最終自行決定投入而為股份之移轉完成，之後亦積極參與公
    司之經營，豈可以事後發覺公司未正常經營或投資失敗即謂
    自始之投資行為係遭他人詐欺而致。且依法律、契約及交易
    習慣，被告亦無告知原告關於KI公司內部財務、帳務等一切
    風險之義務，原告自不得以被告未告知為由，認被告有消極
    詐欺之情事云云資為抗辯。並聲明：(一)原告之訴及假執行之
    聲請均駁回。(二)如受不利判決，願供擔保請准宣告免為假執
    行。
三、兩造不爭執之事實：
  (一)被告於96年2 月5 日與原告UNIKEN公司就KI公司股權轉讓事
    宜，簽訂如本院卷第10-12 頁（即原證1 、2） 之協議書二
    份，約定被告以每股金額美金0.5 元，特別股A 股數180,00
    0 股；每股金額美金0.5 元，特別股B 股數360,000 股出售
    予原告UNIKEN公司，原告UNIKEN公司並已於96年2 月6 日匯
    款美金270,000 元予被告。
  (二)被告於96年2 月5 日與原告SARMOYA 公司就KI公司股權轉讓
    事宜，簽訂如本院卷第15-18 頁（即原證4 、5） 之協議書
    二份，約定被告以每股金額美金0.5 元，特別股A 股數180,
    000 股；每股金額美金0.5 元，特別股B 股數360,000 股出
    售予原告SARMOYA 公司，原告SARMOYA 公司並已於96年2 月
    8 日匯款美金270,000 元予被告。
  (三)被告已就前開協議書約定之股權轉讓主要義務履行完畢。
四、得心證之理由：本件原告主張被告受詐欺而受讓KI公司股權
    之事實，為被告所否認，而以前開情詞置辯，是本件兩造之
    爭點，即在於：(一)原告是否受被告積極詐欺始訂立系爭股權
    買賣協議書？(二)被告有無告知原告關於KI公司內部財務、帳
    務等一切風險之義務？如有，被告不告知是否構成消極詐欺
    ？(三)原告得否依據民法第92條第1 項及第93條之規定，撤銷
    買受系爭KI公司股權之意思表示？茲分述如下：
  (一)原告是否受被告積極詐欺始訂立系爭股權買賣協議書？
    按被詐欺而為意思表示者，依民法第92條第1 項之規定，表
    意人固得撤銷其意思表示，惟主張被詐欺而為表示之當事人
    ，應就此項事實負舉證之責任，最高法院44年台上字第75號
    判例可資參照。據原告聲請傳喚證人己○○到庭證稱：「其
    曾投資鴻洋公司約新臺幣200 多萬元，鴻洋公司經營之事業
    為NK之培養，在南港園區有實驗室，把技術從日本引進臺灣
    ，通過人體試驗後，可以在臺灣合法為病人治療。其在鴻洋
    公司擔任營運部協理、主管客服，任職期間自94年11月起至
    96年12月止。鴻洋公司未經股東會決議設立即KI控股母公司
    ，鴻洋公司與KI公司間之換股比例由董事長及幾個董監事自
    己決定。因為沒有開股東會，所以鴻洋公司股東都不知道決
    定換股比例的過程，這件事情到95年5 、6 月時爆發，鴻洋
    公司的原始股東因為股權被稀釋，所以跟前任董事長吵，要
    求還原原來鴻洋公司的股權，一樣用每股0.1 美元轉換成KI
    的股權。丁○○知道這些事情之後，95年12月聖誕節前就請
    部分的原始股東與董事長蔡裕平在一江街的餐廳吃飯，要蔡
    裕平說明如何賠償原始股東的損失。當時蔡裕平說他會考慮
    ，但到現在還是沒有結果。」、「（問）前項未經股東會決
    議即成立及換股比例股權爭議事件，是否會影響KI公司的經
    營及財務狀況？（答）經營與財務狀況是分開的，因為我是
    管客服部，營運是正常的，財務部分我不清楚。雖然換股比
    例的事情一直沒有決定，但這關係到董監事的選舉。公司到
    96年下半年的營運就變差了，因為上面在搶經營權。」、「
    （問）這件事情爆發後，股東有來公司吵這些事情，是否會
    影響KI公司的經營？（答）營運的方向及正常的營運都有影
    響。」、「96年2 月5 日兩造簽約時，我在場，我那天臨時
    被叫去當見證人，因為當時沒有一個行政的人在，所以被和
    椿公司的總經理李正模叫去當見證人。當天是和椿公司的總
    經理及財務經理來我們公司。我不清楚他們談的內容。我不
    知道當時有無提到公司的營運、股權的糾紛。當時只有李正
    模及財務經理在場。」、「95年12月或96年初鴻洋公司的財
    務狀況正常。直到勝醫皇事件發生都是正常，我們營運部都
    是正常，其他部門我不清楚。95年的營運，有比94年度成長
    。」等語，及證人庚○○到庭證稱：「KI公司是以治療癌症
    的病人為主，我太太在95年11月30日發現有肺線癌，12月我
    找到KI公司以NK的自然免疫療法治療癌症，我太太有接受，
    到96年1 月蔡裕平問我要不要持股，他說有KI的股東要轉讓
    持股，且強調這家公司的前景很好，有向衛生署申請臨床實
    驗，實驗室設在南港的科技園區。95年12月至96年1 月，蔡
    裕平提供的公司數據，都呈現營收有大幅成長，他提議要不
    要購買持股，我考慮後問他有多少持股要轉讓，他說一百萬
    美金，我認為一百萬我們一個人投資太多了，所以找了丙○○及戊○○一起承接KI公司的股票。蔡裕平有告知我是和椿
    科技拜託他出售KI公司的股票，他說因為這家是一家上市上
    櫃公司，但營業項目與該公司的營業項目差距太大，該公司
    每年的財務報表，都被質疑，為何投資這麼不相干的產業。
    以當時KI公司的營運情況來看，相當具有前景。我們有要求
    這家公司的財務報表、臨床實驗的進度，蔡裕平有提供財務
    報表給我看，我也有交給要一起投資的戊○○及丙○○，但
    因為他們信任我，所以說我看過就可以。財務報表看起來，
    不是很清楚，我96年決定要投資，95年的財務報表也沒有會
    計師的簽證，大概只能看到公司的營收、費用的狀況。但KI
    是比較複雜的公司，在境外設立的公司的合併報表還沒有做
    出來。」、「當時一百萬美金我們決定要買時，蔡裕平跟我
    們說，KI公司的技術執行長曾振武也要買，想先買和椿轉讓
    的股份，我說你已經同意要賣給我們，我們是不是能優先購
    買。曾振武很堅持要買，但這樣我們就不夠一百萬美金，所
    以蔡裕平說要想辦法湊一百萬給我們。後來大約94萬美金，
    其中54萬美金是和椿科技轉讓出來的，40萬美金是蔡裕平的
    太太轉讓出來的。當時我決定投資40萬元美金，戊○○、丙○○各投資27萬美金，我承接的部分是蔡裕平的太太轉讓出
    來的部分，和椿的部分是由戊○○、丙○○承接。後來曾振
    武並沒有認購。」、「我們很在意能不能通過衛生署的臨床
    實驗，蔡裕平也很在意，所以96年2 月邀請我們參加一個說
    明會，說明鴻洋公司申請衛生署的臨床實驗的進度及申請程
    序，有一家幫忙代為申請臨床實驗的公司作簡報。當時列席
    的人員有蔡裕平、蔡裕平的顧問、副總經理，及台北醫學院
    血液腫瘤科主任，當時我們看了這樣的情形，對於鴻洋公司
    取得臨床實驗的成功的可行性，比較有信心，也認為NK殺手
    細胞的治療，可行性更加提高，所以更加確定我們要投資。
    」、「我在投資買KI公司投資前，沒有直接和被告和椿公司
    的負責人，或是李正模接觸過。」等語，可見被告法定代理
    人丁○○或李正模於簽訂系爭買賣契約前，並未與原告或證
    人庚○○有所接觸，而原告亦無法舉證證明兩造在簽約之際
    ，原告有再向被告詢問有關KI公司財務或經營狀況而被告為
    不實告知之情事，且原告亦無法舉證證明被告係委任訴外人
    蔡裕平擔任賣方之代理人，而得將訴外人蔡裕平之行為歸由
    被告負責。況被告公司之主要營業項目為電子零元件製造業
    、資訊軟體批發業、電子材料批發業、機械設備製造業、其
    他機械製造業（軸承）、機械安裝業、機械批發業、消防安
    全設備安裝工程業、噪音及振動防制工程業、消防安全設備
    批發業、國際貿易業、電信管制射頻器材輸入業等，確與KI
    公司之營業項目有極大差距，可見蔡裕平所述「被告公司因
    與KI公司營業項目差距過大而欲轉讓KI公司持股」乙節應屬
    真實。再由前開證人證言可知，95年12月或96年初KI公司之
    財務及營運狀況為正常，95年的營運尚比94年度成長，原始
    股東與鴻洋公司負責人蔡裕平之爭議係因KI公司換股比例不
    一，原始股東要爭取更好之換股比例所致。且證人庚○○於
    投資前有看過KI公司之財務報表、臨床實驗進度，並已將前
    述資料交給一起投資之原告等，然因原告信任證人庚○○，
    所以說證人庚○○看過即可。證人庚○○並於96年2 月親自
    參加鴻洋公司申請衛生署的臨床實驗進度及申請之說明會，
    因瞭解鴻洋公司取得臨床實驗成功的可行性，認為NK殺手細
    胞的治療可行性更加提高，基於其豐富投資經歷故更確定要
    投資，原告二人則係因完全信任證人庚○○之判斷而決定投
    資KI公司，自難認被告有原告所指積極施用詐術之行為。
  (二)被告有無告知原告關於KI公司內部財務、帳務等一切風險之
    義務？如有，被告不告知是否構成消極詐欺？
    按民法第92條第1 項所謂詐欺，雖不以積極之欺罔行為為限
    ，然單純之緘默，除在法律上、契紙上或交易之習慣上就某
    事項負有告知之義務者外，其緘默並無違法性，即與本條項
    之所謂詐欺不合，最高法院33年上字第884 號判例可資參照
    。就系爭KI公司之股權買賣合約，被告係出賣人，依民法第
    345 條、第348 條第2 項前段、第350 條前段規定：「稱買
    賣者，謂當事人約定一方移轉財產權於他方，他方支付價金
    之契約。當事人就標的物及其價金互相同意時，買賣契約即
    為成立。」、「權利之出賣人負使買受人取得其權利之義務
    。」、「債權或其他權利之出賣人，應擔保其權利確係存在
    。」，本件被告已依約將協議書所約定之KI公司股權移轉予
    原告，是其已盡股權轉讓之主要義務甚明。而由兩造之協議
    書觀之，僅約定買賣之標的、價金以及交付股份之方式、付
    款方式，並未有任何約定課以被告負告知KI公司詳細經營情
    形之義務，又法律亦未規定公司股份之出賣人依法於出賣時
    負有告知買受人有關買賣股份之公司其詳細經營之義務，則
    本件應審酌者，即在交易習慣上，被告有無告知KI公司換股
    比例爭議、資金流向、無法提供合併報表等交易上訊息之義
    務？按契約之訂定使當事人間發生債之關係，基於交易之誠
    實信用原則，交易雙方除履行其主給付義務外，為使契約相
    對人能獲得契約目的所欲追求之最大利益（促進主給付義務
    履行目的之實現），契約當事人應善盡其契約上之附隨義務
    ，始符合民法第148 條第2 項所揭示之誠實信用原則。而所
    謂契約之附隨義務，依誠實信用原則及契約之補充解釋，有
    契約之說明、告知、計算等為促進契約目的之利益及保護契
    約相對人固有利益之義務，其有不履行該等附隨義務，致相
    對人之契約上利益不達或固有利益受有損害者，即屬不完全
    給付之情形，若有故意之情形，則應成立不作為之詐欺。惟
    因雙方當事人有利益對立之情形，故告知義務不宜過於寬鬆
    ，猶不應被當作一方當事人負擔他人交易行為之危險。經查
    ：被告係直接購買KI公司之股份，並非鴻洋公司之原始股東
    ，被告或被告法定代理人亦非鴻洋公司或KI公司之董事或經
    理人，未必確實瞭解KI公司之實際經營狀況或資金流向，是
    原告指稱被告隱匿未告知KI公司資金流向不明乙節，殊屬無
    據。次查：於被告公司出售KI公司之持股予原告之時，其負
    責人丁○○先生及關係企業自潤元件工業股份有限公司仍分
    別持有KI公司之股份，此情為原告所不爭，是縱被告法定代
    理人知悉鴻洋公司原始股東間存有KI公司股權之換股爭議，
    然其主觀上應認此並不影響KI公司之營運，且實際上，於被
    告轉讓系爭股權之際，KI公司營運亦屬正常，且95年營運亦
    較94年度成長。再者，證人庚○○事前看過KI公司未經會計
    師簽證之財務報表仍決定投資，斯時其亦知KI公司之合併報
    表尚未作出，原告則因信任證人庚○○之判斷，於完全未看
    財務報表情形下決定投資KI公司，顯見KI公司得否提供合併
    報表並非原告決定投資時所考慮之重要事項。衡諸常情，公
    司企業在做商業投資時應作評估審查，包括投資標的之基本
    資料概況、公司財務、公司主要政府登記證照文件、設備資
    產、稅務，甚至公司有無訴訟或潛在風險，無不加以考察評
    估以確認投資之風險，若認原告得將投資風險全部轉嫁予被
    告負擔，殊屬不公，自難認在交易習慣上，被告有告知原告
    鴻洋公司原始股東換股爭議及KI公司未提供合併報表之義務
    。是被告單純之緘默，尚難認構成消極詐欺。
  (三)原告得否依據民法第92條第1 項及第93條之規定，撤銷買受
    系爭KI公司股權之意思表示？
    既難認被告有何積極或消極之詐欺行為，則原告以其受詐欺
    為由主張撤銷買受系爭KI公司股權之意思表示，即屬無據。
  (四)從而，原告請求被告給付原告UNIKEN公司美金27萬元及自起
    訴狀繕本送達之翌日起至清償日止按年息5 ％計算之利息；
    給付原告SARMOYA 公司美金27萬元，及自起訴狀繕本送達之
    翌日起至清償日止按年息5 ％計算之利息，均無理由，應予
    駁回。其假執行之聲請亦失所附麗，應併予駁回。
五、本件為判決之基礎已臻明確，兩造其餘攻擊及防禦方法，核
    與本件判決結果不生影響，爰不予一一論述，附此敘明。
六、本院依職權定本件訴訟費用額為新臺幣161,776 元（第一審
    裁判費新臺幣161,776元），應由原告負擔。
七、訴訟費用負擔之依據：民事訴訟法第78條、第85條第1 項前
    段、第87條第1 項。
中    華    民    國    98    年    6     月    23    日
                  民事第一庭法  官  藍雅清
以上正本證明與原本無異。
如對本判決上訴，應於判決送達後20日內向本院提出上訴狀。
中    華    民    國    98    年    6     月    24    日
                            書記官  蘇意絜


司法院資訊處製作；財團法人民間司法改革基金會備份。
